【裁判字號】    95,他調,8
【裁判日期】    980415
【裁判案由】    調查停止審判原因是否消滅
【裁判全文】
臺灣臺北地方法院刑事裁定               95年度他調字第8號
聲  請  人
即  被  告  甲○○
選任辯護人  蔡調彰律師
具  保  人  乙○○
上列聲請人因違反貪污治罪條例等案件，聲請發還刑事保證金，
本院裁定如下：
    主  文
被告甲○○責付於乙○○。
乙○○於依刑事訴訟法第一百十五條第二項之規定出具證書後，
准予發還其於民國八十五年十二月二十四日為被告甲○○繳納之
刑事保證金新臺幣伍拾萬元。
    理  由
一、聲請意旨略以：具保人於民國85年12月24日為聲請人即被告
    甲○○違反貪污治罪條例案件，繳納刑事保證金新臺幣（以
    下同）50萬元，又聲請人於遭收押禁見時糖尿病引發視力嚴
    重疾病，以致腦中風右側肢體癱瘓及失語症，並引發腦中風
    後之痙攣，心智逐漸喪失，不能行、不能聽、不能語，多重
    障礙而為重度身心障礙，有身心障礙手冊、國立臺灣大學醫
    學院附設醫院（下稱臺大醫院）診斷證明書及慢性病連續處
    方簽可稽，並經本院於92年6月17日裁定停止審判。茲因被
    告病情毫無起色，具保人及其女兒日夜照護十餘年，經濟情
    況日益捉襟見肘，謹具狀請准具保人以保證書之方式更換繳
    納之保證金50萬元，以拯全家困厄等語。
二、按羈押之被告，得不命具保而責付於得為其輔佐人之人或該
    管區域內其他適當之人，停止羈押。受責付者，應出具證書
    ，載明如經傳喚應令被告隨時到場，刑事訴訟法第115條定
    有明文。又刑事訴訟法第119條第1項雖僅規定撤銷羈押、再
    執行羈押、受不起訴處分或因裁判而致羈押之效力消滅者，
    免除具保之責任，惟查，刑事訴訟程序中繳納保證金，係作
    為羈押之代替手段，其目的在防止被告逃匿，藉以確保訴追
    及審判訴訟程序之進行及刑罰之執行。而於過程中如因發生
    事實上或法律上之原因，以致被告逃匿之可能性減低，得以
    較輕微之強制處分予以替代時，則自無繼續課以具保人具保
    責任之必要。而刑事訴訟法第115條至第116條亦分別規定停
    止羈押之被告，得不命具保而分別以責付、限制住居之方式
    ，停止羈押。是具保人於繳納保證金後，如出現以責付、限
    制住居之方式即得發揮與具保相同效果之情況時，則具保之
    強制處分即失其必要性，本院自得免除具保人之具保責任而
    以責付、限制住居以代之，是免除具保責任之事由，當非僅
    限於刑事訴訟法第119條第1項之例示原因。又免除具保之責
    任或經退保者，應將保證書註銷或將沒入之保證金發還，刑
    事訴訟法第119條第1項、第3項分別定有明文。
三、經查，本件聲請人甲○○前因違反貪污治罪條例等案件，於
    85年11月23日經臺灣臺北地方法院檢察署檢察官命予羈押，
    嗣於同年12月24日再命以50萬元具保後停止羈押，而具保人
    乙○○已於同日向臺灣臺北地方法院檢察署提出50萬元保證
    金等情，此有該署檢察官訊問筆錄2份、被告具保責付辦理
    程序單、刑事保證金收據影本各1份（85年保刑字第8600411
    6號）在卷可稽（見臺灣臺北地方法院檢察署85年度偵字第2
    6484號卷第16-21頁、第74-79頁）。又聲請人前因腦中風致
    右側肢體癱瘓及失語症，於87年8月18日急診入院治療至同
    年12月16日出院之事實，有87年12月16日臺大醫院診斷證明
    書（乙種）診字第21046號在卷可稽，另其因罹患血管性失
    智症、癲癇症等病症，致長年生活起居需完全依賴他人照護
    之事實，復有臺大醫院所出具之診斷證明書7紙、門診處方
    箋慢性病連續處方箋5份、中華民國身心障礙手冊1張在卷可
    憑（見本院卷第12-14、21、31-33、38、43-45、50-51、58
    -60頁），再佐以本院於98年4月10日至聲請人居所勘驗之結
    果，其於勘驗時臥病在床，有裝置鼻管及導尿管，嘗試與其
    交談，聲請人眼睛睜開，並且有反應，但無法立即為明確之
    言語，亦無法自行起身，目前由其配偶及女兒照顧生活起居
    等事實，有本院勘驗筆錄在卷可憑（見本院卷第65頁），而
    證人即聲請人之配偶乙○○復具結證稱，聲請人雖有意識，
    但必須用簡單的短句不斷重複跟他溝通才會有反應，若一連
    跟他說很多話，他就無法聽懂，理解能力很弱，另其右側手
    腳全部癱瘓，左手亦僅能輕微揮動，無法握杯或拿東西，且
    聲請人左演失明，右眼視網膜病變，經雷射手術後，每隔1
    個月要就診1次，中風則要每6個月到臺大醫院就診，糖尿病
    部分則是每3至4個月至鄰近之郵政醫院就醫及抽血，完全無
    法自理生活，就像小孩一樣等語（見本院卷第66-67頁），
    衡諸聲請人除必須定期至特定醫院看診外，尚須輔以醫療器
    具以維繫生命，生活起居完全依賴家人照護之事實，足認聲
    請人目前身體狀況孱弱且完全無法獨立維生，其逃亡可能性
    與85年12月24日具保人提出保證金時相較，已顯著降低，應
    無再繼續課以具保人相同之具保責任以擔保將來訴訟程序進
    行之必要，爰審酌聲請人持續接受其配偶乙○○生活照顧之
    事實，本院認為將其責付於乙○○，即足以確保將來訴訟程
    序之進行。揆之上開說明，具保人之具保責任，已因聲請人
    事實上逃匿可能性顯著降低，得以責付替代而免除，是聲請
    人之聲請核屬正當，應予准許。
據上論斷，應依刑事訴訟法第220條，裁定如主文。
中    華    民    國    98    年    4     月    15    日
                  刑事第三庭  審判長  法  官  周占春
                                      法  官  何俏美
                                      法  官  林柏泓
以上正本證明與原本無異
如不服本裁定應於送達後5日內向本院提出抗告狀
                                      書記官  武孟佳
中    華    民    國    98    年    4    月    15    日


司法院資訊處製作；財團法人民間司法改革基金會備份。
